【裁判字號】    97,台上,1682
【裁判日期】    970417
【裁判案由】    違反毒品危害防制條例
【裁判全文】
最高法院刑事判決            九十七年度台上字第一六八二號
上  訴  人  甲○○
上列上訴人因違反毒品危害防制條例案件，不服台灣高等法院台
中分院中華民國九十七年二月四日第二審更審判決（九十六年度
上重更(一)字第四七號，起訴案號：台灣彰化地方法院檢察署九十
五年度偵字第六○八七號），提起上訴，本院判決如下：
    主  文
原判決撤銷，發回台灣高等法院台中分院。
    理  由
本件原判決認定上訴人甲○○有其事實及附表欄所載之犯行，因
而撤銷第一審科刑之判決，改判仍論以上訴人共同連續販賣第一
級毒品罪（累犯），量處有期徒刑十五年，並諭知相關之從刑，
固非無見。
惟查：(一)、有罪判決書所記載之犯罪事實，為論罪科刑適用法律
之基礎，故凡於適用法律有關之重要事項，必須詳加認定明確記
載，然後於理由內敘明犯罪事實所憑之證據及理由，始足以為論
罪科刑及適用法律之依據。原判決事實欄記載上訴人基於販賣第
一級毒品海洛因營利之意圖，自民國九十三年五、六月間某日起
，先行「販入供販賣所用之海洛因」後，與陳韋文、林俊雄一同
在其住處分裝，並於購買者來電與其等約妥購買毒品之數量與價
格後，由上訴人將海洛因交予陳韋文、林俊雄持往約定地點交付
購買者等情。並於理由內說明：販賣毒品罪，並不以販入後復行
賣出為必要，祇要以營利為目的，將毒品販入或賣出，有一於此
，其犯罪即為完成云云（見原判決第十八頁第十九至二十四行）
；依此記載及說明，上訴人意圖營利向他人販入海洛因時，其販
賣第一級毒品之犯行即已完成。但原判決對於上訴人向他人販入
海洛因之時間、地點、對象暨販入之數量及價格等攸關犯罪構成
要件之重要社會事實，並未於事實欄內詳加認定記載明白，亦未
說明其憑以認定上訴人有向他人「販入海洛因」之證據及理由，
依上述說明，自不足以為論罪科刑及適用法律之依據。又本件檢
察官起訴書並未記載上訴人有「先行（向他人）販入供販賣所用
之海洛因」之事實，原判決認定上訴人有此行為，並認其此部分
所為亦構成販賣第一級毒品罪，但並未說明何以得就起訴書所未
記載之事實一併加以審判之理由。又刑法第五十九條規定犯罪之
情狀顯可憫恕，認科以最低度刑仍嫌過重者，得酌量減輕其刑，
此固屬法院依法得自由裁量之事項，然非漫無限制，必須犯罪確
有特殊之原因或背景，且經審酌一切犯罪情狀，在客觀上顯然足
以引起一般同情，認其犯罪足堪憫恕，即予宣告法定最低度刑期
仍嫌過重者，始有其適用。原判決以上訴人雖居於本件販賣毒品
主謀之地位，惟其販賣之對象僅有五人，犯罪所得為新台幣（下
同）十五萬元，其犯罪情節及所生危害尚與大量走私或長期販賣
毒品之「大盤」、「中盤」毒販有別，尚屬情輕法重，若科以法
定本刑之死刑或無期徒刑，猶嫌過苛，因認其犯罪情狀在客觀上
足以引起一般人同情，而依刑法第五十九條規定酌減其刑（見原
判決第二十頁第七至十七行）。然依原判決事實之認定，上訴人
除居於本件販賣毒品主謀地位外，並負責販入供販賣所用之毒品
，復提供其住處作為分裝毒品之處所，再與陳韋文、林俊雄共同
以門號0000000000、0000000000、000
0000000、0000000000號行動電話四支，作為
對外聯絡販賣海洛因之工具，並推由陳韋文、林俊雄出面交貨取
款，彼等所為雖難謂已達「大盤毒販」之規模，但亦儼似小型（
三人）販毒集團。而其等被查獲販賣毒品之對象雖僅有五人，所
得亦僅十五萬元，但依原判決「附表壹」之記載，其等販賣海洛
因之次數合計達「一百二十七次」之多，其犯罪情節顯屬非輕，
能否謂其犯罪「情輕法重」，或犯罪情狀在客觀上足以引起一般
人同情？難謂全無商榷餘地。原判決並未審酌上訴人販賣毒品多
達「一百二十七次」之嚴重情節，亦未具體說明上訴人犯罪有何
特殊之原因與背景，暨其販賣毒品之情狀在客觀上究竟有如何足
以引起一般人同情之理由，僅以其販賣毒品之對象僅有五人暨其
販毒所得為十五萬元，遽謂其情輕法重，犯情堪憫，而依刑法第
五十九條規定酌減其刑，均嫌理由欠備。(二)、犯販賣第一級毒品
罪，其所有供犯罪所用之物，應依毒品危害防制條例第十九條第
一項前段規定宣告沒收之。原判決認定上訴人與陳韋文、林俊雄
共同以陳韋文所有內裝門號0000000000號晶片卡之Ｎ
ＯＫＩＡ行動電話一支，及門號0000000000、000
0000000、0000000000號行動電話三支作為販
賣海洛因聯絡工具等情，而依前揭規定將陳韋文所有ＮＯＫＩＡ
行動電話一支宣告沒收，並以門號0000000000號行動
電話一支原係林俊雄所有，於本件案發後已轉讓予綽號「阿忠」
者，另門號0000000000、0000000000號行
動電話二支，查無係上訴人或共犯所有之事證，因而未依上述規
定宣告沒收。但並未進一步說明其究係經由何種調查程序或方法
，仍然無法查得上述0000000000、00000000
00號行動電話二支係上訴人或共犯陳韋文、林俊雄所有之事證
，遽謂無法證明係上訴人或共犯所有，而不予宣告沒收，仍有理
由不備之違法。又原判決對於扣案陳韋文所有ＮＯＫＩＡ行動電
話一支（內裝0000000000號晶片卡），於理由內為重
覆二次沒收之說明（見原判決第二十二頁第六至十一行），易滋
應沒收ＮＯＫＩＡ行動電話共有二支之誤會，尚欠允洽。再原判
決於理由之括弧內說明：扣案海洛因九包之「包裝袋」，因無法
將其內裝放之海洛因析離，均應視為毒品一併宣告沒收銷燬之云
云（見原判決第二十一頁倒數第五行至倒數第三行）。但其主文
僅諭知「扣案之第一級毒品海洛因九包（驗餘淨重一．八一公克
，空包裝總重二．二公克）均沒收銷燬之」，並未將其認為應諭
知沒收銷燬之「包裝袋九個」一併載明諭知沒收銷燬之意旨，亦
欠妥適。又原判決附表僅有一個，其將該附表標示為「附表壹」
，亦有未洽。上訴意旨雖未指摘及此，然以上均係本院得依職權
調查之事項，應認仍有撤銷原判決發回更審之原因。
據上論結，應依刑事訴訟法第三百九十七條、第四百零一條，判
決如主文。
中    華    民    國  九十七  年    四    月   十七   日
                      最高法院刑事第十庭
                          審判長法官  洪  文  章
                                法官  王  居  財
                                法官  郭  毓  洲
                                法官  黃  梅  月
                                法官  邱  同  印
      本件正本證明與原本無異
                                      書  記  官
中    華    民    國  九十七  年    四    月  二十一  日
                                                      v


司法院資訊處製作；財團法人民間司法改革基金會備份。
